臺灣高等法院民事判決
109年度上更一字第64號
上  訴  人  吳秀美  
訴訟代理人  邱雅郡律師
被 上訴 人  余月桂  
訴訟代理人  蔡宜臻律師
上列當事人間請求塗銷抵押權事件，上訴人對於中華民國106年1
1月30日臺灣新北地方法院106年度原訴字第13號判決提起上訴，
經最高法院發回更審，本院於109年10月27日言詞辯論終結，判
決如下：
    主      文
原判決廢棄。
確認被上訴人就坐落新北市○○區○○段○○地號應有部分一萬分之二
十四之土地，及同段一九一二建號即門牌新北市○○區○○路○○巷○
號十八樓之三建物（權利範圍全部），於民國一０四年八月十八
日登記，收件字號為新北市樹林地政事務所樹資字第098350號，
設定債權本金最高限額新臺幣貳佰萬元之抵押權所擔保之債權不
存在。
被上訴人應塗銷第二項所示之最高限額抵押權設定登記。
第一、二審及發回前第三審訴訟費用由被上訴人負擔。　
    事實及理由
一、上訴人主張：伊為新北市○○區○○路00巷0號18樓之3房屋及坐
    落基地新北市○○區○○段00地號（權利範圍10000分之24，下
    合稱為系爭房地）之所有權人。訴外人劉秋香（下稱其名）
    未經伊同意，擅自於民國104年8月18日以伊為抵押債務人，
    將系爭房地為被上訴人設定最高限額新臺幣（下同）200萬
    元之抵押權（下稱系爭抵押權）。惟伊未向被上訴人借款20
    0萬元（下稱系爭款項），系爭抵押權所擔保之債權不存在
    ，另臺灣新北地方法院（下稱新北地院）106年度訴字第370
    5號、本院108年度上字第17號債務人異議之訴事件確定判決
    （下就事件稱債務人異議之訴另案，就判決稱債務人異議之
    訴另案確定判決）認定伊非系爭款項借款人之判斷，於本件
    有爭點效之適用。爰請求確認系爭抵押權所擔保之債權不存
    在，並依民法第767條第1項中段規定，求命為：㈠確認系爭
    抵押權所擔保之債權不存在。㈡被上訴人應塗銷系爭抵押權
    登記。
二、被上訴人則以：上訴人前曾提起新北地院105年度訴字第257
    8號返還借款等事件（下就事件稱返還借款另案，就判決稱
    返還借款另案確定判決），主張其係委由劉秋香向伊借得系
    爭款項，並以系爭房地設定系爭抵押權作為擔保，其在本件
    之主張與其在返還借款另案所陳相悖，違反誠信原則、禁反
    言原則及返還借款另案之爭點效，而非可採等語，資為抗辯
    。
三、原審為上訴人全部敗訴之判決，上訴人不服，提起上訴，並
    聲明：㈠原判決廢棄。㈡確認系爭抵押權所擔保之債權不存在
    。㈢被上訴人應塗銷系爭抵押權登記。被上訴人則答辯聲明
    ：上訴駁回。
四、兩造不爭執事項：
　㈠系爭房地於104年8月18日設定最高限額抵押權200萬元予被上
    訴人。被上訴人、上訴人分別為權利人、債務人。
  ㈡上訴人所提起返還借款另案，先位主張劉秋香代理上訴人向
    被上訴人借款200萬元，再由上訴人借款200萬元予劉秋香，
    依消費借貸之法律關係，請求劉秋香給付上訴人200萬元本
    息，經新北地院判決上訴人先位聲明部分勝訴（即劉秋香應
    返還200萬元予上訴人）確定。
  ㈢上訴人所提起債務人異議之訴事件，經新北地院判決認兩造
    間就系爭款項並未成立借貸契約，無法證明系爭抵押權所擔
    保之債權存在，該院106年度司執字第118759號拍賣抵押物
    強制執行事件所為強制執行程序應予撤銷，被上訴人不服提
    起上訴，經本院108年度上字第17號判決駁回上訴確定。
五、上訴人主張其未向被上訴人借貸系爭款項，系爭抵押權所擔
    保債權不存在，被上訴人應塗銷系爭抵押權設定登記等語，
    為被上訴人所否認，並以前詞置辯。茲就兩造爭點析述如下
    ：
  ㈠返還借款事件、債務人異議之訴事件就系爭款項借款人之認
    定，對本件有無爭點效之適用？
　　⒈按法院於判決理由中，就訴訟標的以外，當事人主張之重
      要爭點，若本於當事人事實審言詞辯論之結果已為判斷時
      ，對此重要爭點所為之判斷，除有顯然違背法令，或當事
      人已提出新訴訟資料，足以推翻原判斷之情形外，法院在
      判斷之同時，應解為同一當事人就該已經法院判斷之重要
      爭點之法律關係，不得作相反之主張或判斷，始符民事訴
      訟上誠信原則，此即學理上所謂爭點效、禁反言（最高法
      院98年度台上字第911號判決意旨參照）。又「爭點效」
      之適用，除理由之判斷具備「於同一當事人間」、「非顯
      然違背法令」及「當事人未提出新訴訟資料足以推翻原判
      斷」等條件外，必須該重要爭點，在前訴訟程序已列為足
      以影響判決結果之主要爭點，經兩造各為充分之舉證，一
      如訴訟標的極盡其攻擊、防禦之能事，並使當事人適當而
      完全之辯論，由法院為實質上之審理判斷，前後兩訴之標
      的利益大致相同者，始應由當事人就該事實之最終判斷，
      對與該重要爭點有關之他訴訟負結果責任，以符民事訴訟
      上之誠信原則（最高法院96年度台上字第307號判決意旨
      參照）。
　　⒉上訴人對被上訴人所提債務人異議之訴另案，關涉系爭抵
      押權所擔保之債權是否存在，及被上訴人是否可執系爭抵
      押權之拍賣抵押物裁定為強制執行，故兩造就系爭款項借
      款人是否為上訴人、系爭抵押權所擔保之債權是否存在等
      重要爭點，為充足之舉證、攻防及適當完全之辯論後，經
      債務人異議之訴另案確定判決於判決理由認定：被上訴人
      未證明上訴人有委任劉秋香向被上訴人借款，亦未證明在
      系爭抵押權擔保債權確定日（即104年8月16日）前，與上
      訴人間有借款債權存在，故被上訴人請求就系爭房地為強
      制執行尚欠依據，上訴人請求撤銷強制執行程序為有理由
      等情，有債務人異議之訴另案確定判決可參（見本院卷第
      149頁至第154頁），債務人異議之訴另案既已給與兩造相
      當程度之攻擊防禦機會，且於判決理由就系爭借款借款人
      是否為上訴人、系爭抵押權所擔保之債權是否存在等重要
      爭點詳為論斷，則依上⒈說明，債務人異議之訴另案確定
      判決對上開重要爭點所為之判斷，對兩造及法院應發生拘
      束力，以符訴訟經濟。從而，上訴人主張其非系爭借款之
      借款人、系爭抵押權所擔保之債權不存在一情，即非無據
      。
　　⒊被上訴人雖主張返還借款另案確定判決對本件亦有爭點效
      云云，惟上訴人所提之返還借款另案，係對劉秋香、被上
      訴人以主觀的訴之預備合併方式，先位請求劉秋香清償借
      款，備位請求確認被上訴人就系爭借款債權不存在及塗銷
      系爭抵押權登記。返還借款另案確定判決以劉秋香未到庭
      視同自認上訴人主張之事實，及系爭抵押權設定資料及證
      人羅時鑑即辦理系爭抵押權設定登記之代書證述，判決上
      訴人與劉秋香間就系爭款項成立借貸契約，劉秋香應返還
      系爭款項予上訴人，有返還借款另案確定判決可參（見原
      審原訴卷第51頁至第56頁）。然被上訴人於返還借款另案
      係列為備位被告，且因上訴人先位請求劉秋香給付部分全
      部勝訴，而未就備位部分為任何裁判，且其判決理由中雖
      提及「堪認原告（即本件上訴人）主張係由劉秋香代其向
      余月桂借款，再由其借款200萬元予劉秋香之事實為真正
      」（見原審原訴卷第54頁），惟劉秋香於返還借款另案既
      未到庭或提出書狀為答辯，依上⒈說明，系爭返還借款另
      案確定判決之認定，對於本件兩造間有無借貸關係之爭執
      ，自無爭點效存在，被上訴人抗辯系爭返還借款另案已認
      定兩造間有200萬元借貸關係存在，本件應受爭點效之拘
      束云云，尚非可採。　
　　⒋被上訴人雖辯以上訴人於返還借款另案中主張其為系爭款
      項借款人，與其在本案所主張相反，違反誠信原則、禁反
      言原則云云。然返還借款另案確定判決就系爭款項借款人
      之判斷，對本件並無爭點效之適用，已如前述，即令上訴
      人於本件就系爭款項借款人為相反之主張，亦難認違反訴
      訟法上之誠信原則、禁反言原則。況上訴人已陳稱其提起
      系爭返還借款另案係在上訴人對於事實尚未釐清下，貿然
      申請法律扶助而起訴，但該案的內容上訴人一再強調其並
      未委任劉秋香將系爭房地設定抵押權予被上訴人等語（見
      本院卷第147頁），參諸上訴人以主觀預備合併之方式，
      將劉秋香、被上訴人分別列為先、備位被告，堪信上訴人
      對於其與劉秋香、被上訴人間之法律關係，確有困惑不解
      之處，且兩造間究有無系爭款項之借貸關係，除參考當事
      人陳述外，需另斟酌其他客觀事證，此觀諸民事訴訟法第
      279條第3項規定自認如與事實不符即得撤銷之規定即明。
      且被上訴人於臺灣新北地方檢察署106年度偵字第1589號
      劉秋香涉詐欺案件偵查中證述：劉秋香跟我借錢，我要求
      必須要有不動產設定抵押權，劉秋香就拿系爭房地設定抵
      押權，劉秋香說上訴人是她朋友等語（見原審原訴卷第83
      頁反面），復於本院前審自陳：我將系爭款項扣除利息匯
      款至劉秋香所指定之帳戶等語（見本院前審卷第124頁）
      ，可見被上訴人曾多次陳稱向其借款之人為劉秋香，亦與
      其於本件主張借款人為上訴人之陳述不同。而依被上訴人
      所為借款人係劉秋香之陳述，及劉秋香、陳盛謙（被上訴
      人之夫）於原審所為劉秋香（或其公司）有資金需求而向
      被上訴人借款之證述（見原審卷第34頁至第38頁、第16頁
      至第18頁），可徵上訴人於本件主張兩造間並無借貸關係
      存在，並非全無憑據，自難因其陳述內容或有所出入，即
      認其違反訴訟法上之誠信原則、禁反言原則，被上訴人此
      部分所辯，尚難採憑。
　㈡上訴人請求塗銷系爭抵押權登記，有無理由？ 　　　
　　按所有人對於妨害其所有權者，得請求除去之，民法第767
    條第1項中段定有明文。上訴人為系爭房地所有權人，又債
    務人異議之訴另案確定判決所為系爭抵押權所擔保之債權不
    存在之判斷，對兩造及法院應發生拘束力，已如前述。而系
    爭抵押權登記之存在，顯有妨害系爭房地所有權之完整性及
    價值，則上訴人訴請被上訴人予以塗銷，即屬有據。
六、綜上所述，上訴人訴請確認系爭抵押權所擔保之債權不存在
    ，及依民法第767條第1項中段規定請求被上訴人塗銷系爭抵
    押權登記，為有理由，應予准許。原審為上訴人敗訴之判決
    ，尚有未洽。上訴意旨指摘原判決不當，求予廢棄改判，為
    有理由。爰由本院予以廢棄，並改判如主文第2、3項所示。
七、本件事證已臻明確，兩造其餘之攻擊或防禦方法及所用之證
    據，經本院斟酌後，認為均不足以影響本判決之結果，爰不
    逐一論列，附此敘明。
八、據上論結，本件上訴為有理由，依民事訴訟法第450條、第7
    8條規定，判決如主文。
中　　華　　民　　國　　109 　年　　11　　月　　17　　日
                    民事第三庭    
                        審判長法  官 王怡雯
                              法  官 徐淑芬
                              法  官 朱美璘
正本係照原本作成。
如不服本判決，應於收受送達後20日內向本院提出上訴書狀，其
未表明上訴理由者，應於提出上訴後20日內向本院補提理由書狀
（均須按他造當事人之人數附繕本）上訴時應提出委任律師或具
有律師資格之人之委任狀；委任有律師資格者，另應附具律師資
格證書及釋明委任人與受任人有民事訴訟法第466 條之1第1項但
書或第2項（詳附註）所定關係之釋明文書影本。
中　　華　　民　　國　　109 　年　　11　　月　　18　　日
    　　　　　　　　　　　　　書記官 蔡宜蓁
附註：
民事訴訟法第466條之1（第1項、第2項）：
對於第二審判決上訴，上訴人應委任律師為訴訟代理人。但上訴
人或其他法定代理人具有律師資格者，不在此限。
上訴人之配偶、三親等內之血親、二親等內之姻親，或上訴人為
法人、中央或地方機關時，其所屬專任人員具有律師資格並經法
院認為適當者，亦得為第三審訴訟代理人。